最高法院民事判決　　　　　　九十四年度台上字第一一二○號
　　上　訴　人　乙○○
　　　　　　　　　　　　巷2弄.
　　訴訟代理人　謝天仁律師
　　被 上訴 人　甲○○
　　　　　　　　　　　　號
上列當事人間請求離婚等事件，上訴人對於中華民國九十二年十
二月九日台灣高等法院台南分院第二審判決（九十二年度家上字
第一三五號），提起上訴，本院判決如下：
    主  文
上訴駁回。
第三審訴訟費用由上訴人負擔。
    理  由
本件被上訴人主張：兩造為夫妻，生育有長女謝季恩（民國七十
八年十二月四日生）、長子謝季翰（八十年二月八日生）、次女
謝季真（八十三年六月二日生），上訴人自小孩出生後即經常毆
打伊，八十九年五月二日上訴人持鐵刷利器猛射伊頭部，幸伊及
時閃避而未受傷。上訴人於八十九年十月間無故離家，九十年七
月五日突然回家，竟因交談不悅即隨手拿手機、家用電器及其他
貴重物品砸破，並對伊怒不休。九十年十月三十日伊要載小孩
上學，上訴人突然出現，強押伊進入客廳阻止伊載小孩上學，限
制伊之行動自由，伊趁機逃向鄰居求援，上訴人緊追至鄰居門口
並出聲恐嚇。九十一年八月二十七日伊帶三個小孩外出上完國樂
課後，上訴人竟突然現身攔截，怒伊並要強拉次女謝季真上其
機車，又恐嚇伊要讓伊不得好過。上訴人之行為實令人難以忍受
，伊身體、精神上已受有不堪同居之虐待，且兩造間已無互信互
諒之感情存在，顯有難以維持婚姻之重大事由存在，伊自得請求
離婚。又兩造之子女均尚年幼，兩造離婚後，子女由伊監護對子
女較為有利等情。爰依民法第一千零五十二條第一項第三款及同
條第二項規定，求為准兩造離婚，及對於兩造所生子女權利義務
之行使或負擔均由伊任之之判決。
上訴人則以：伊並無毆打、恐嚇、辱及虐待被上訴人之情事，
反係被上訴人對伊父母不敬，與伊家人無法和睦相處，及對子女
作出不良示範，兩造婚姻之破綻，責任全在被上訴人。又伊有正
當職業，無不良嗜好，收入尚可，而被上訴人無固定工作，觀念
偏差，且在子女面前詆毀伊之人品，為子女之正常發展，子女之
監護權宜由伊任之等語，資為抗辯。
原審依審理之結果，以：被上訴人主張兩造於七十八年二月二日
結婚，現婚姻關係仍存續中，上訴人自婚後喜怒無常，多次毆打
被上訴人，並當眾辱及恐嚇被上訴人等事實，證人即兩造所生
長女謝季恩證稱：「我有看過爸爸打媽媽，國小三、四年級時有
看過，我現在國中一年級，最後一次是九十一年八月我們去上國
樂課的事，這樣我看過有五次以上。爸爸有用打的，也有用丟東
西以及用木刷丟母親，好像是因為兩造的意見不一樣。我有聽過
爸爸用三字經罵媽媽十次以上，因為他們在談事情不愉快爸爸就
罵。我也聽過爸爸對媽媽說不會讓媽媽的娘家好過，這樣有五次
以上」（一審卷第二八頁），兩造所生之長子謝季翰證稱：「我
看過爸爸打媽媽約十次以上，從我還未讀幼稚園開始，最後一次
是九十一年暑假間，國樂課那一次爸爸沒有打媽媽。爸爸都是抓
媽媽的手打她的背，還有推她，有時還用東西丟她。不知道原因
，有時大概因為爸爸工作有壓力。我有聽過爸爸用三字經罵媽媽
，有好多次，也有聽過爸爸恐嚇媽媽說『不要讓她好過，如果我
不好過，也不讓你們那邊的好過』，這樣有很多次」（一審卷第
二九頁），兩造所生之次女謝季真證稱：「從我讀幼稚園小班開
始就有看過爸爸打媽媽，最後一次是上國樂課爸爸有打我們。我
看過爸爸打媽媽有五次以上，我不知道原因。爸爸有時用手，有
時用東西丟媽媽。我有聽過很多次爸爸用三字經罵媽媽，也有聽
過爸爸恐嚇媽媽說『不要讓我們好過』」各等語（一審卷第二九
、三十頁）。並有被上訴人提出之調解委員會通知、聲請調解書
、調解筆錄、警局通知函、處理家庭暴力案件調查紀錄表、受理
家庭暴力案件調查紀錄表、九十一年度家護字第四六八號通常保
護令、九十二年度家護抗字第二二號民事裁定、台灣台南地方法
院檢察署九十一年度偵字第八九八○號聲請簡易判決處刑書、離
婚協議書各一件、診斷證明書三件、留言三件可稽（一審卷第七
五至九七頁），復經原審法院調閱台灣台南地方法院九十一年度
簡上字第二二七號刑事卷宗核閱無誤，被上訴人主張受上訴人不
堪同居之虐待，堪予採信。被上訴人以受上訴人不堪同居之虐待
為由，請求判決離婚，為有理由，應予准許。被上訴人依據民法
第一千零五十二條第一項第三款不堪同居之虐待之事由訴請離婚
既應准許，其另依同條第二項規定訴請離婚，即無再予審究之必
要。按「夫妻離婚者，對於未成年子女權利義務之行使或負擔，
依協議由一方或雙方共同任之，未為協議或協議不成者，法院得
依夫妻之一方……之請求或依職權酌定之」。「法院為前條裁判
時，應依子女之最佳利益，審酌一切情狀，參考社工人員之訪視
報告，尤應注意：１、子女之年齡、性別、人數、健康情形。２
、子女之意願及人格發展之需要。３、父母之年齡、職業、品行
、健康情形、經濟能力及生活狀況。４、父母保護教養子女之意
願及態度。５、父母子女間或未成年子女與其他共同生活之人間
之感情狀況」，民法第一千零五十五條第一項、第一千零五十五
條之一分別定有明文。查兩造所生子女謝季恩、謝季翰、謝季真
均未成年，有戶籍謄本可稽（一審卷第九、十頁）。兩造離婚後
，已使兩造子女無法同時與父母共同生活，因兩造協議不成，被
上訴人請求酌定對於未成年子女權利義務之行使或負擔，亦無不
合。被上訴人係曾文家商畢業，自稱經營飲食業，每月收入旺季
約新台幣（下同）六萬元、淡季約三萬元，並有坐落台南縣佳里
鎮○○里○○○街二六二號房屋一棟，佳里鎮○○段五○三號土
地一筆（面積一百三十九點八五平方公尺）；上訴人自稱在統懋
半導體科技公司，係電子技術人員，每月收入約四萬多元，名下
無任何財產，兩造均具有扶養子女之能力。惟兩造所生子女謝季
恩、謝季翰及謝季真均表示願與被上訴人在一起生活，此有財團
法人台灣兒童暨家庭扶助基金會台南縣分事務所九十二年六月二
十五日（九二）台童南縣監調字第六四號函附訪視記錄可按（一
審卷第四七至五一頁），復經謝季恩、謝季翰及謝季真於第一審
到庭表示其均希望監護權歸母親等情（一審卷第二八至三十頁）
。此外，台灣兒童暨家庭扶助基金會台南縣分事務所派員訪視結
果其評估與建議為：「(1)居住環境：兩造的住所都是自己所有，
有穩定的居住環境；在空間方面，二者的空間皆寬敞，但被上訴
人的住所有比較多空間可以讓被監護人作學習使用；而上訴人住
所空間則屬於住家式的環境。(2)健康狀況：就兩造之陳述，二人
的身體狀況皆良好，可參閱二者之健康檢查報告。(3)經濟狀況：
兩造的陳述略有差異，可參閱二者所繳交之工作證明及財產證明
。(4)親職能力：被上訴人的個性活潑、開朗，喜歡嘗試各種的事
物之學習，也會帶著三位被監護人從事各項學習，管理方式偏向
教育性，而上訴人與被監護人互動較屬於談話性或一起運動的互
動方式，管教態度偏向寵愛方式。(5)支持系統：被上訴人可以從
娘家方面獲得經濟上或精神上的支持與協助，朋友關係良好，可
運用的資源多；而上訴人目前單獨生活，鮮少談及與親友之間互
動關係，若上訴人取得監護，上訴人的母親將是三位被監護人的
協助照顧者。(6)子女意願：三位被監護人皆表示希望能和被上訴
人一起生活。綜上所述，依居住環境、親職能力、經濟狀況、支
持系統，以及子女意願，評估兩造提供照顧監護人之能力，被上
訴人比較於上訴人擔任監護人一職，較佔優勢。然上訴人對被監
護人並非不關心，被監護人亦不排斥與上訴人之間的親子關係，
基於被監護人對父職角色的認同以及親子關係的維繫，應明定上
訴人享有探視被監護人之權利，並酌以分擔三位監護人之教養生
活費」。經審酌上開情形暨考量子女之年齡、性別、兩造經濟能
力及生活狀況、兩造保護教養子女之意願及態度、父母子女間之
感情、維持原來的環境及人際關係對成長中之未成年人的影響、
子女與母親同住對其成長之影響等一切情狀，認兩造離婚後，所
生未成年之子女謝季恩、謝季翰及謝季真於未成年以前，其權利
義務由被上訴人行使，符合兩造所生子女之意願及最佳利益，被
上訴人請求行使對謝季恩、謝季翰及謝季真之權利義務，核無不
合，應予准許。至於上訴人雖未行使對其子女之權利義務，但父
親對於子女之親情仍宜予兼顧，在成年前自應給與探視機會等詞
，因而維持第一審所為上訴人敗訴之判決，並維持第一審依職權
酌定上訴人對於未成年子女會面交往行使之方式如第一審判決附
表所示，駁回上訴人之上訴，經核於法並無違背。上訴論旨，仍
執陳詞，就原審取捨證據及認定事實之職權行使，指摘原判決不
當，求予廢棄，非有理由。
據上論結，本件上訴為無理由。依民事訴訟法第四百八十一條、
第四百四十九條第一項、第七十八條，判決如主文。
中　　華　　民　　國　九十四　年　　六　　月　 十七 　日
                      最高法院民事第四庭
                          審判長法官  吳　正　一
                                法官  劉　福　聲
                                法官  黃　義　豐
                                法官  簡　清　忠
                                法官  陳　國　禎
      本件正本證明與原本無異
                                      書  記  官
中　　華　　民　　國　九十四　年　　六　　月　二十九　日
                                                      Ｃ